【裁判字號】    90,重訴,1709
【裁判日期】    920509
【裁判案由】    損害賠償
【裁判全文】
臺灣臺北地方法院民事判決  九十年度重訴字第一七○九號
    原      告  乙○○
    訴訟代理人  吳宗輝律師
                吳旭洲律師
    被      告  戊○
                丁○○
                丙○○
                甲○○
    共      同
    訴訟代理人  趙文銘律師
                江東原律師
                林晉宏律師
右當事人間請求損害賠償事件，本院判決如左：
    主      文
原告之訴及假執行之聲請均駁回。
訴訟費用由原告負擔。
    事      實
甲、原告方面：
一、聲明：
（一）被告應連帶給付原告新台幣（下同）一千二百三十五萬二千六百六十二元，及
      自民國八十九年七月十一日起至清償日止，按年息百分之五計算之利息。
（二）願供擔保，請准宣告假執行。
二、陳述：
（一）按墊款買賣者，係指由借用人向貸與人借款，並以借款充為買賣股票之價額，
      而借用人於貸與人買進股票之後，應給付予貸與人當時買賣股票總價額之二成
      金額充做保證金，且按時給付貸與人利息。墊款買賣為求貸與人之保障，通常
      並成立讓與擔保，即以貸與人所指定之股票帳戶進行股票之買入，故在外觀上
      ，此股票之形式上所有權人為貸與人，然實質上之所有權則歸屬於借用人。
（二）查被告戊○與證人高彥勳因源益公司股票產生紛爭，被告戊○及證人分別委託
      訴外人曾木榮及羅麗惠，於八十八年三月二日協商談判，並委託原告為該事件
      之見證人，該次協議中，除被告戊○與證人達成和解外，原告並與被告戊○就
      天剛資訊股份有限公司（下簡稱天剛公司）股票八百張（下稱系爭股票，股票
      市值為四千一百六十六萬零三百四十八元）成立墊款買賣，同意被告戊○將系
      爭股票以被告丁○○、丙○○及甲○○之股票帳戶保管，被告戊○則承諾有關
      系爭股票之處置應與原告協調後始得為之。原告復依墊款買賣之通例，於八十
      八年四月一日匯款一百三十六萬元予被告丁○○、同年四月六日匯款一百五十
      萬元予被告丙○○、同年四月九日匯款三百九十六萬予被告甲○○、同年五月
      二十四日匯款予告戊○，共八百八十二萬元，充作被告等人為原告墊款買賣系
      爭股票之保證金，另自八十八年五月三日起至同年十一月七日起共七次，共匯
      予被告戊○三百五十三萬二千六百六十二元之利息。系爭股票雖以被告戶頭買
      進，然實質上股票所有權屬原告所有，且兩造既於承諾書記載「天剛部份應與
      乙○○先生協調後處置之」，無論天剛公司股票之所有權歸屬何人，被告未與
      原告協調即處分股票，其行為業已違反當初之承諾。被告另稱原告未回補相當
      之浮動保證金云云，惟承諾書上並未有任何回補約定，被告所述自不足採。依
      兩造間約定，被告僅有消極保管系爭股票之權責，並無積極處分權限，惟被告
      竟共同違背職務，將其為原告持有之系爭股票處分殆盡，並侵吞款項，使原告
      受有損害。爰依民法第一百八十四條、第一百八十五條第一項侵權行為、及同
      法第五百四十四條委任規定，求為判命被告應連帶給付原告一千二百三十五萬
      二千六百六十二元，及自八十九年七月十一日起至清償日止，按年息百分之五
      計算之利息之判決。
三、證據：提出律師信函、股東名冊、匯款回條、現股股票持有證明、授權書、承諾
    書（以下皆影本）為證，並聲請傳訊證人高彥勳。
乙、被告方面：
一、聲明：
（一）原告之訴及假執行之聲請均駁回。
（二）如受不利之判決，願供擔保請准宣告免為假執行。
二、陳述：
（一）兩造間並無委任關係存在，業經台灣台北地方法院檢察署以九十年度偵字第二
      十八號不起訴處分書認定在案，被告亦未曾受原告委託為其保管股票，亦未承
      諾有關天剛公司股票需與原告協調後始得處置。原告雖提出承諾書一紙欲實其
      說，然原告並非該承諾書上之當事人，自無從以其為系爭承諾書之當事人而向
      被告主張委任人之求償權或侵權行為之損害賠償請求權。復觀諸原告所提出之
      律師函可知，系爭股票，乃被告戊○墊款予訴外人羅麗惠所買﹙即系爭股票係
      戊○所有，而得自由處分之私人財產﹚，而由羅麗惠依約提供一定成數之保證
      金，並按月繳交利息及浮動保證金予被告戊○，倘羅麗惠未依約繳交利息，或
      股價下跌而羅麗惠未依約繳交浮動保證金，被告戊○本於所有權人之地位自得
      加以處分之。
（二）被告之帳戶雖有如原告所稱之款項匯入，但因被告戊○罹患失智症而在美國就
      醫，無從確認系爭款項匯款之緣由，然兩造間無委任關係已如前述，而系爭股
      票為被告戊○所購入，其本於所有權人之地位，處分系爭股票，當無侵害原告
      任何之權利。況依原告所述及律師函所示，原告所稱匯予被告戊○等之款項﹙
      實均被告戊○取得﹚，係代羅麗惠清償前開債務所匯，事後當無由請求被告返
      還之。
（三）倘若原告所稱兩造間成立墊款買賣可採，則八十八年四月起等同被告戊○墊款
      予原告，則原告須支付保證金予被告戊○，另須視股價波動情形，於股價下跌
      時向墊款人補足浮動保證金。然原告僅支付利息至八十八年十一月一日止，即
      未再支付任何款項予被告戊○，而當時天剛公司股票股價業已一路下跌至一股
      三十九點三元，設以八十八年四月之收市平均價五十二點五四元為墊款買入價
      ，天剛公司股票於八十八年十一月業已下跌十三點二四元，跌幅達百分之二十
      五點一九，原告除未回補相當之浮動保證金外，亦未繼續給付利息，嚴重違反
      墊款通例在先，對於墊款人已無任何權利可言，反須賠償墊款人之損失。
（四）原告未就其損害數額，損害與行為間是否有因果關係負舉證責任，其逕以三年
      前之私自推估差價，移作損害賠償數額之依據，並據以求償，自有未合
三、證據：提出台灣台北地方法院檢察署九十年偵字第六六五九號不起訴處分書、診
    斷證明書、天剛個股交易情形查詢、天剛Ｋ線圖（以上均影本）等件為證。
丙、本院依職權調閱台灣台北地方法院檢察署九十年度偵字第六六五九號侵占等（含
    八十九年度他字第二九二五號）卷宗。
    理      由
一、本件原告起訴主張：兩造間就系爭股票成立墊款關係，由被告戊○墊款予原告購
    買系爭股票，而由被告戊○將系爭股票以被告丁○○、丙○○及甲○○之股票帳
    戶保管，原告並支付被告保證金、利息，被告戊○則承諾有關系爭股票之處置應
    與原告協調後始得為之，即渠等並無積極處分系爭股票之權限。惟被告竟共同違
    背職務，將其為原告持有之系爭股票處分殆盡，並侵吞款項，使原告受有損害。
    爰依民法第一百八十四條、第一百八十五條第一項、及同法第五百四十四條規定
    ，求為判命被告應連帶給付原告一千二百三十五萬二千六百六十二元，及自八十
    九年七月十一日起至清償日止，按年息百分之五計算之利息之判決等語。被告則
    以：兩造間並無委任關係存在，被告亦未曾受原告委託為其保管股票，亦未承諾
    有關天剛公司股票需與原告協調後始得處置，被告本於所有權人地位處分系爭股
    票，自無侵害原告權利可言等語，資為抗辯。
二、原告主張被告負委任契約債務不履行及侵權行為之損害賠償責任，無非以承諾書
    、匯款單及證人高彥勳之證詞為其主要論據。經查：
（一）原告主張被告戊○與證人高彥勳因源益公司股票紛爭，於八十八年三月二日委
      託訴外人曾木榮與證人洽談協商事宜，雙方並簽立承諾書，原告則為該次協商
      之見證人，嗣後被告戊○未經原告同意，即將其置於其餘被告（皆為被告戊○
      之人頭戶）名下之系爭股票處分殆盡，並將處分所得款項歸為己有等情，業據
      其提出律師函、承諾書等件為證，核與被告丁○○、丙○○、甲○○於另案偵
      查中所述相符（見台灣台北地方法院檢察署八十九年度他字第二九二五號卷宗
      第四三頁反面、第四四頁），且為被告所不爭執，堪信為真實。
（二）然觀諸承諾書上第四條約定，雖載有：「天剛部份應與乙○○先生協調處置之
      」等語，惟究竟應如何協調？是否如原告所言被告戊○須經原告同意始得處分
      系爭股票？僅憑上開語句實未可知。據證人高彥勳證稱：「立承諾書時原告及
      代表戊○的曾木榮他們說有關天剛公司的股票他們自己去處理，我跟戊○的帳
      已經結清了，天剛公司股票部分因為天剛公司的股票是乙○○拿來跟我借款，
      曾木榮跟原告談完後，告訴我要給戊○一定的數額，我與戊○跟乙○○的帳務
      就全部結清，乙○○也不欠我錢，我也不欠戊○錢，至於他們如何協議我不清
      楚」等語，亦僅得認定針對系爭股票部分，原告與被告戊○間曾約定再予協議
      ，惟協議內容如何，證人亦不知悉，是尚難依承諾書上之文字，即認定被告戊○處分其名下系爭股票時，應得原告同意。
（三）原告曾委請其公司員工即訴外人謝韻婷於八十八年四月間匯款共計八百八十二
      萬元予被告等人之帳戶，另自八十八年五月三日起至同年十一月七日起共七次
      ，匯款三百五十三萬二千六百六十二元予被告戊○等情，有原告所提出之匯款
      單附卷可證，並據謝韻婷於另案偵查中證述明確（見九十年度偵字第六六五九
      號卷宗第二九頁反面、第三十頁），固堪信為真實。惟匯款原因容有多種可能
      ，被告戊○因已罹患失智症（見卷附之診斷證明書），無法交代匯款緣由為何
      ，證人高彥勳對此亦僅證稱：「這是他們後半段的財物往來，我沒有參與，並
      不清楚」等語（見九十年度偵字第六六五九號卷宗第三五頁），則於原告未有
      其他舉證之情形下，該款項是否係因原告向被告戊○借款所生之保證金及利息
      ，尚未可知。縱認該款項確如原告所述係其向被告戊○墊款所生之保證金及利
      息，亦僅能認定原告與被告戊○間有借款事實，無法證明系爭股票之實質處分
      權限，因原告與被告戊○間之墊款事實，即由所有權人戊○轉移至原告。
（四）原告雖主張其與戊○間就系爭股票成立其所謂「墊款買賣」，系爭股票實質所
      有權應歸屬於借用款項之人即原告云云。惟原告於本件中所稱之「墊款買賣」
      ，並未具有法定意義，亦未有特定之形式及依據，充其量僅為當事人間所為私
      下約定，然關於原告與被告戊○間已就「以雙方間借款充為買賣股票之價額，
      為保障被告戊○之債權，故以被告戊○名義買進系爭股票，而由原告按時給付
      保證金及利息，即被告戊○係受原告之託持有系爭股票，實際上股票所有權屬
      原告所有，被告戊○僅負消極保管權限」達成合意一節，原告迄未能舉證證明
      ，其前揭主張，自乏所據。
（五）按「所有人，於法令限制之範圍內，得自由使用、收益、處分其所有物，並排
      除他人之干涉。」民法第七百六十五條定有明文。原告主張其與被告戊○間就
      系爭股票成立委任關係云云，不足採信，已如前述，則被告本於所有權人之地
      位，處分其置於其他被告人頭戶名下之系爭股票，自無違背其對原告之義務或
      侵害原告權利可言，原告主張被告應負侵權行為及委任契約債務不履行之損害
      賠償責任，洵無足取。
三、綜上，原告依委任關係及侵權行為法律關係，請求被告連帶給付一千二百三十五
    萬二千六百六十二元，及自八十九年七月十一日起至清償日止，按年息百分之五
    計算之利息，為無理由，應予駁回。又原告之訴既經駁回，其假執行之聲請亦失
    所附麗，應併予駁回。
四、本件事證已臻明確，兩造其餘主張陳述及所提之證據，核無判決結果無影響，爰
    不一一論述，附此敘明。
五、據上論結：原告之訴為無理由，依民事訴訟法第七十八條，判決如主文。
中      華      民      國    九十二    年      五      月      九      日
                                        民事第二庭審判長法  官  丁蓓蓓
                                                        法  官  朱漢寶
                                                        法  官  劉素如
右為正本係照原本作成
如對本判決上訴，須於判決送達後廿日內向本院提出上訴狀
中      華      民      國    九十二    年      五      月      九      日
                                                        法院書記官  劉芳菊


司法院資訊處製作；財團法人民間司法改革基金會備份。
